臺灣高等法院臺中分院民事判決　　　　 96年度上易字第303號
上　訴　人　乙○○
被　上訴人　丙○○
被　上訴人　總達客運股份有限公司
法定代理人　甲○○
上列當事人間請求損害賠償事件，上訴人對於中華民國96年7月
18日臺灣台中地方法院第一審判決（95年度訴字第3091號），提
起上訴，並為訴之追加（擴張），本院於96年11月6日言詞辯論
終結，判決如下：
    主  文
原判決關於駁回上訴人下列第二項之訴部分，並命上訴人負擔訴
訟費用部分之裁判，均廢棄。
上開廢棄部分，被上訴人應再連帶給付上訴人新台幣參拾萬元及
自95年11月28日起，至清償日止，按年息百分之五計算之利息。
其餘上訴及追加之訴駁回。
第一、二審（已確定部分除外）訴訟費用，由被上訴人連帶負擔
八分之三，餘由上訴人負擔。
    事實及理由
壹、被上訴人總達客運股份有限公司（下稱總達客運公司）經合
    法通知，未於言詞辯論期日到庭，核無民事訴訟法第386條
    所列各款情形，依上訴人之聲請，由其一造辯論，而為判決
    。
貳、上訴人主張：被上訴人丙○○係被上訴人總達公司之營業大
    客車司機，於民國（下同）94年5月12日12時許，駕駛車牌
    號碼FV-411號營業大客車，沿台中市干城車站往南投縣水里
    鄉行駛，而伊則為搭乘該客車之乘客，於行經台中市○○路
    、復興路口第三市場附近之站牌時，被上訴人丙○○未減速
    慢行、作隨時停車載客之準備，仍超速以時速至少約八、九
    十公里之速度行駛，因突見有人舉手示意搭車而貿然緊急煞
    車，致伊站立不穩而摔倒，因而受有背部擦傷及挫傷、臀挫
    傷、雙手腕挫傷、頸部挫傷、腰椎第三節粉碎性骨折併腰椎
    二／三節椎間盤損傷、突出、腰椎小面關節症候群等傷害。
    經治療、頻繁復健、甚至進行高頻熱凝療法手術（又稱腰椎
    神經切除術）後，迄今猶難恢復正常身體機能，依然無法久
    坐、久站、久行，嚴重影響生活及工作，心情極度沮喪而罹
    患憂鬱症；日後病痛仍將時刻不離身，腰椎傷勢永無完全痊
    癒之日，終其一生所需花費之醫藥費用、手術風險及交通費
    等，難以估算，且因此影響結婚、生子。伊因而受有1.已支
    出醫療費（計至96年3月1日）：(1)台中榮總等九家醫療院所
    單據，共50,706元【按嗣另提出南基醫院之收據，主張1,98
    0元】。(2)醫師指定藥品或補充劑，共21,040元，包括鈣
    補充劑（亞培安素高鈣）計4,200元，膠原蛋白骨錠計4,4
    40元，唯骨力素（葡萄醣氨及軟骨素）計12,500元。(3)親
    友建議藥品或補充劑：受傷初期補充元氣－人參3,000元
    。浸藥酒之中藥（二仙膠補筋骨）、米酒、陶甕，合計共
    8,000元。傳統中藥店水煎藥敷10帖，每帖300元。(4)復建
    用品，共8,090元。2.家庭看護費3,500元。3.公車車資，包
    括(1)上／下班車資16,080元（同意僅請求其中12,000元），
    (2)往返復健車資8,920元，以上車資合計共25,000元（同意
    改以合計20,920元計算）。4.影響工作績效，減少考績獎金
    23,448元，並因而喪失晉升機會而受有工作損失。5.96年3
    月1日以後至終身之醫療費用：(1)椎間盤內電熱療法：自費
    50,000元。(2)骨融合手術：自費100,000元。(3)終身醫藥、
    復健費用400,000元。6.精神痛苦不堪，因難以金錢衡量，
    擬定以850,000元為慰撫之損害，自得請求被上訴人丙○○
    賠償。而被上訴人丙○○係由被上訴人總達客運公司所僱用
    ，被上訴人總達客運公司自應與被上訴人丙○○負連帶賠償
    責任等情，爰依侵權行為之法律關係，提起本件訴訟，於原
    審先聲明求為命被上訴人等連帶給付伊150萬元本息之判決
    （原審判決被上訴人等應連帶給付上訴人455,676元本息，
    駁回上訴人其餘之訴，上訴人就其中被駁回244,324元本息
    部分，未據聲明不服，已告確定），並於本院追加請求日後
    復健所需費用50,000元部分之本息（此部分於原審請求350,
    000元，與其他日後醫療費用合計請求500,000元，原審判准
    50,000元，駁回450,000元本息，上訴追加50,000元，仍請
    求500,000元）。
參、被上訴人總達客運公司未於言詞辯論期日到場，惟據其於原
    審及本院準備程序中，與被上訴人丙○○所共同提出答辯狀
    ，共同為下列之答辯：
  (一)被上訴人丙○○於開車前即曾通知上訴人找座位坐下，然，
    上訴人不予理會，被上訴人丙○○身為公車駕駛員，對於交
    通安全之專業已盡告知乘客之義務，故將事故責任完全歸責
    於被上訴人丙○○，顯有未當。上訴人誆稱被上訴人高速行
    駛，係欲掩飾其不聽勸導就座所應負之部分責任。
  (二)上訴人所稱營養品療養費用，並無醫師處方，非醫療所必須
    ；車資部分，原審亦已核實要求被上訴人給付，是上訴人就
    此等部分上訴再為爭執，實無理由。
  (三)上訴人提出之諸多診斷證明書，原先記載「壓迫性骨折」，
    後皆載為「粉碎性骨折」，前後不一，據台中榮總96年6月4
    日函覆原審，已鑑定確認係「壓迫性骨折」。該覆函既已推
    翻上訴人所受係粉碎性骨折之診斷，日後醫療費用數額即無
    上訴人所主張之主張龐大。
  (四)上訴人每次開庭皆穿護甲衣且偶爾貼上醫療用貼布，看似因
    此次事故受創嚴重，然而，由被上訴人於原審提出之照片中
    ，顯可見上訴人居家生活、開車，買菜皆不穿醫療護甲，由
    此可見上訴人身體早已復原。
肆、原審法院審理後，斟酌兩造之主張及攻擊防禦方法之結果，
    認上訴人於原審之請求，關於(一)醫療費用及其他增加生活支
    出部分，於155,676元（含日後醫療費用50,000元在內）；
    (二)非財產上之損害（即精神慰撫金）部分，於300,000元之
    範圍內為有理由，因而判命被上訴人應連帶給付上訴人455,
    676元，及被上訴人丙○○自民國（下同）95年10月26日起
    ；被上訴人總達客運股份有限公司自95年11月28日起，均至
    清償日止，按週年利率百分之五計算之利息，而駁回上訴人
    其餘之訴，訴訟費用則由被上訴人連帶負擔30％，餘由上訴
    人負擔。被上訴人就其受敗訴判決部分，未據聲明不服，上
    訴人則就日後醫療費用、精神慰撫金，依序為450,000元及
    300,000元本息敗訴部分聲明不服，提起上訴，並為訴之追
    加（擴張），聲明求為判決：(一)原判決關於駁回伊精神慰撫
    金及日後醫療費用750,000萬元本息之請求部分廢棄；(二)被
    上訴人應再連帶給付伊800,000元及自95年11月28日起，至
    清償日止，按年息百分之五計算之費用；(三)第一、二審訴訟
    費用均由被上訴人負擔。被上訴人則答辯聲明求為判決駁回
    上訴人之上訴。
伍、兩造不爭執之事項：
一、上訴人於上揭時地搭乘被上訴人丙○○駕駛之公車，因被上
    訴人丙○○緊急煞車而摔倒，致受有背部擦傷及挫傷、臀挫
    傷、雙手腕挫傷、頸部挫傷、腰椎二／三節椎間盤損傷、突
    出、腰椎小面關節症候群等傷害。此外，就上訴人傷勢：
  (一)南基醫院94年9月10日診斷書，並載：「腰椎第三節壓迫性
    骨折」；姚美輝骨科外科診所94年11月25日診斷證明書，並
    載：「第三腰椎壓迫性骨折」；草鞋墩神經外科診所95年5
    月15日診斷證明書，並載：「第三腰椎壓迫性骨折」；行政
    院國軍退除役官兵輔導委員會台中榮民總醫院95年7月26日
    診斷證明書，並載：「腰椎壓迫性骨折」（見原審卷第44、
    45、47、51頁）。
  (二)陳宏源診所95年5月8日及6月29日診斷證明書，並分別記載
    ：「腰部壓迫性骨折（第三節爆裂性骨折）」、「腰椎第三
    節骨折，粉碎性」；財團法人佛教慈濟綜合醫院大林分院95
    年5月30日醫療診斷證明書，並載：「腰椎第三節粉碎性骨
    折」；姚美輝骨科外科診所96年2月27日診斷證明書，並載
    ：「第三腰椎壓迫性骨折（粉碎性）」；洪日宏中醫診所96
    年2月27日診斷證明書，並載：「腰椎第三節粉碎性骨折」
    ；長庚中醫聯合診所96年3月1日診斷就醫證明書，並載：「
    腰第三腰椎壓迫性骨折（粉碎性骨折：慈濟大林）」（見原
    審卷第48及52、49、46、53、50頁）。
  (三)台中榮民總醫院於96年6月4日以中榮醫企字第0960007487號
    函回復原審法院謂：「病患盧女士目前主要的問題有二：(一)
    第３腰椎壓迫性骨折（未到粉碎性骨折的程度）；(二)第２、
    ３腰椎椎間盤突出症，此二問題會造成病患下背部的疼痛、
    不舒服，但應不至於嚴重的影響到日常生活之工作，但因上
    述之問題並不會回復，所以到底將來要花多少醫療費用甚難
    評估。」（見原審卷第148頁）。
二、上開上訴人主張之損害，被上訴人不爭執部分：
  (一)已支出醫療費中，醫療院所單據中之52,026元（包括：(1)姚
    美輝骨科外科診所支出醫療費用（含診斷書費150元）共7,9
    50元；(2)陳宏源診所支出醫療費用2,960元；(3)慈濟醫院大
    林分院支出醫費用490；(4)長庚中醫聯合診所支出醫療費用
    （含證明書費100元）共26,710元；(5)榮民總醫院台中分院
    支出醫療費用2,286元；(6)署立南投醫院支出醫療費用（骨
    科收據3張）350元；(7)洪志宏中醫診支出醫療費用6,340元
    ；(8)順天醫院支出醫療費用2,830元；(9)佑民醫院支出醫療
    費用130元；(10)南基醫院急診費用扣除被上訴人丙○○代為
    支付之300元後合計為1,980元等）。
  (二)已支出醫藥費中，復健用品8,090元（包括：(1)冰枕、腰部
    熱敷墊90+2,000×2=4,090元；(2)電療用導電片250×5=750
    元；(3)腰部護具2,400+850=3,250元等）。
  (三)家庭看護費：500×7天=3,500元。
  (四)車資部分，兩造合意以20,920元計算。
陸、本院之判斷：
一、按因故意或過失不法侵害他人之權利者，負損害賠償責任；
    不法侵害他人之身體或健康者，對於被害人因此喪失或減少
    勞動能力或增加生活上之需要時，應負損害賠償責任；不法
    侵害他人之身體、健康、名譽、自由、信用、隱私、貞操，
    或不法侵害其他人格法益而情節重大者，被害人雖非財產上
    之損害，亦得請求賠償相當之金額；汽車、機車或其他非依
    軌道行駛之動力車輛，在使用中加損害於他人者，駕駛人應
    賠償因此所生之損害；受僱人因執行職務，不法侵害他人之
    權利者，由僱用人與行為人連帶負損害賠償責任，民法第
    184條第1項前段、第193條第1項、第195條第1項前段、第
    191條之2前段、第188條第1項前段分別定有明文。查上訴人
    主張其於上揭時地搭乘被上訴人丙○○駕駛之公車，因丙○
    ○緊急煞車而摔倒，致受有背部擦傷及挫傷、臀挫傷、雙手
    腕挫傷、頸部挫傷、腰椎第三節粉碎性骨折併腰椎二/三節
    椎間盤損傷、突出、腰椎小面關節症候群等傷害之事實，業
    據上訴人提出上開不爭事項欄中所列醫院之診斷證明書在卷
    為證，而被上訴人丙○○於駕駛上述營業大客車，沿台中市
    干城車站往南投縣水里鄉行駛時，而上訴人原坐在前座第四
    排座位，嗣為使用行動電話而離開原座位，走至車內較後即
    倒數第二排座位坐下使用行動電話。俟該車駛至總達客運公
    司設置於台中市○○路、復興路口第三市場附近之站牌時，
    丙○○本應注意汽車行駛接近站牌時，應減速慢行，作隨時
    停車載客之準備，而依當時陰天、下毛毛雨，視線不佳，路
    況良好情形，又無不能注意之情形，竟未注意及此，疏未減
    速慢行作隨時停車載客之準備，仍以時速約四十餘公里之速
    度行駛，因突見有人衝出舉手示意搭車而貿然緊急煞車，適
    上訴人因使用行動電話完畢欲走回原座位，甫起立一腳尚在
    座位內，一腳則在走道上之際，因丙○○此一緊急煞車行為
    ，而站立不穩往前摔倒，致受有上述之傷勢，丙○○所為，
    確為過失傷害等情，並據檢察官提起公訴，由原審法院刑事
    庭以95年度交易字第207號及本院刑事庭以95年度交上易字
    第1463號刑事判決予以判處罪刑確定在案，有上開刑事判決
    書各乙件在卷，並有上開刑事卷宗影印本附卷，經本院查核
    屬實，是上訴人主張之上開事實，堪信為真實。查本件上訴
    人受傷，乃肇因於被上訴人丙○○駕駛公車接近站牌時，未
    減速慢行作隨時停車載客之準備，而仍以時速約四十公里之
    速度行駛，因見有人舉手示意搭車，即貿然緊急煞車，致使
    當時甫自後排座位起立欲走回原座位之上訴人站立不穩向前
    摔倒所致。準此觀之，被上訴人丙○○對上訴人之摔倒受傷
    ，應負過失責任，誠無疑義。至於被上訴人丙○○辯稱上訴
    人於公車行駛中未坐定位，對損害之發生亦應負過失責任乙
    節，茲查：上訴人搭乘該公車時，並非見有空位故意不坐，
    且當時公車已駛近站牌，上訴人自有相當信賴基礎認為被上
    訴人丙○○會減速慢行，以作隨時停車載客之準備，故於此
    情形下，其自後排座位起立欲走回原座位，與吾人通常生活
    經驗尚無違背，若非被上訴人丙○○枉顧乘客安全，任意緊
    急煞車，上訴人亦不致於摔倒受傷。故被上訴人丙○○所辯
    上訴人對損害之發生與有過失，尚非可採。從而被上訴人丙
    ○○對上訴人所受傷害，應負完全過失責任，其僱用人即被
    上訴人總達客運公司依此自應與之負連帶賠償之責，上訴人
    據以請求被上訴人二人連帶賠償其損害，自屬有據。
二、依上，原審法院就上訴人之損害，關於醫療費用及其他增加
    生活上支出（含日後醫療費用在內）共155,676元及非財產
    上之損害（即精神慰撫金）300,000元，合計為455,676元本
    息部分，認上訴人之訴為有理由，而判命被上訴人二人連帶
    給付，固無不合（上開部分，被上訴人未據聲明不服，已告
    確定）。惟關於非財產之損害部分，上訴人乃行政院人事行
    政局地方人事行政處科員，原有良好之教育、身分、經濟地
    位及生活，卻因上述兩造所不爭診斷證明書上所載之傷勢，
    關於下背部之疼痛，不舒服部分，將終其一生不能回復，此
    已據台中榮民總醫院以96年6月4日中榮醫正字第0960007487
    號函鑑定屬實，回覆原審法院在卷，而上訴人為52年9月16
    日出生，受傷時年為42歲，除受醫療復健一年有餘之痛苦外
    ，今後長達三、四十年以上之餘命，仍會痛苦每日相隨，自
    屬長久嚴重之痛苦，關於精神慰撫金部分，原審只判准30萬
    元，顯然過輕，實不足慰撫其一生之痛苦，上訴人認應再加
    給30萬元，為有理由，自應由本院再判給30萬元。
三、至關於日後醫療費用部分，上訴人於原審原主張：伊自96年
    3月1日以後至終身之醫療費用：(1)椎間盤內電熱療法：自費
    50,000元；(2)骨融合手術：自費100,000元；(3)終身醫藥、
    復健費用350,000元云云，經原法院於96年5月24日函請台中
    榮民總醫院就上訴人所受傷勢情形，鑑定其將來之醫療費用
    為多少，經台中榮民總醫院於96年6月4日以中榮醫企字第09
    60007487號函回復謂：「病患盧女士目前主要的問題有二：
    (一)第3腰椎壓迫性骨折（未到粉碎性骨折的程度）；(二)第2、
    3腰椎椎間盤突出症，此二問題會造成病患下背部的疼痛、
    不舒服，但應不至於嚴重的影響到日常生活之工作，但因上
    述之問題並不會回復，所以到底將來要花多少醫療費用甚難
    評估。」等語，亦即，上訴人所受傷勢，其日後（指96年3
    月1日以後）可能支出之醫療費用，甚難以鑑定方式預為評
    估。按當事人已證明受有損害而不能證明其數額或證明顯有
    重大困難者，法院應審酌一切情況，依所得心證定其數額，
    民事訴訟法第222條第2項固定有明文。惟損害賠償，乃以填
    補被害人已發生之損害為原則，此揆之民法第216條第1項之
    規定甚明，而依民事訴訟法第222條第2項所定，乃應依被害
    人所舉具體之損害及訴訟上存在之具體相關資料為斷，非可
    漫無限制假自由心證而裁酌。查依上訴人所提出95年6月29
    日陳宏源診所診斷證明書醫師囑言欄固謂：「94年12月31日
    至95年6月29日共門診8次，復建42次，宜繼續復健治療」；
    95年7月26日台中榮民總醫院診斷證明書處置意見欄亦謂：
    「95年7月25日接受腰椎高頻療法手術，不宜劇烈運動，宜
    臥床休養背架固定，宜長期門診追蹤，建議手術治療」；96
    年3月1日長庚中醫聯合診所診斷就醫證明書醫囑欄並謂：「
    宜繼續復健治療」，足見上訴人所受傷勢，確實有持續復健
    治療之必要。惟此均在台中榮總於96年6月4日以中榮醫企字
    第0960007487號函為鑑認上訴人下背部疼痛為不能回復之前
    。既稱「不能回復」，即表示其治療途徑已窮，已無就不能
    回復之處再為有效治療之餘地，則日後就此應否再為必要之
    醫療支出，乃頗滋疑義。即上訴人亦不諱言醫師就此並無具
    體之醫療計劃，其所舉之日後醫療費用並無確定之醫療計劃
    為執行，僅椎間盤內熱療法有醫師繼續幫其施作而已之事實
    （見本院卷第37頁上訴人於本院準備程序中所陳述），則關
    於此就上訴人所主張之椎間盤內電熱療法所需之費用50,000
    元，參酌上訴人之前之醫療支出情形以觀，認為確有必要外
    ，上訴人於原審及本院追加之其餘日後醫療費用共50萬元，
    均不能證明確為其損害，自無從依民事訴訟法第222條規定
    任意為裁酌，上訴人請求被上訴人亦應連帶給付，為無理由
    ，自無從判准。
柒、綜上，上訴人依侵權行為之法律關係，請求被上訴人連帶給
    付慰撫金60萬元及其遲延利息，原審只判准30萬元本息，而
    駁回其餘之30萬元本息，尚有未洽。上訴人就此執以上訴，
    請求廢棄改判，為有理由，爰由本院將原判決關於此部分廢
    棄，改命被上訴人二人應為連帶給付如上。至上訴人關於日
    後醫療費用部分之上訴及追加（擴張），均無理由，皆應駁
    回之。
捌、本件事證已臻明確，兩造其餘主張與舉證，核與判決結果均
    不生影響，爰不一一論列，併以敘明。
玖、據上論結，本件上訴為一部有理由，一部無理由，追加之訴
    為無理由，依民事訴訟法第463條、第385條第1項前段、第
    449條第1項、第450條、第79條、第85條第2項，判決如主文
    。
中　　華　　民　　國　　96　　年　　11　　月　　20　　日
                  民事第三庭    審判長法　官  陳照德
                                      法　官  李平勳
                                      法　官  朱  樑
以上正本係照原本作成。
兩造均不得上訴。
                                      書記官  陳妙瑋
中　　華　　民　　國　　96　　年　　11　　月　　21　　日
                                                      Ｍ
